【裁判字號】    95,台上,2150
【裁判日期】    950928
【裁判案由】    請求分配賸餘財產
【裁判全文】
最高法院民事判決            九十五年度台上字第二一五０號
上  訴  人  甲○○
訴訟代理人  丙○○律師
上  訴  人  乙○○
訴訟代理人  林瑞成律師
上列當事人間請求分配賸餘財產事件，兩造對於中華民國九十四
年七月十二日台灣高等法院台南分院第二審判決（九十三年度上
字第一七號），各自提起一部上訴或上訴，本院判決如下：
    主  文
兩造上訴均駁回。
第三審訴訟費用由兩造各自負擔。
    理  由
本件上訴人甲○○主張：伊與對造上訴人乙○○於民國六十八年
間結婚，八十六年三月四日離婚，雙方未以契約訂立夫妻財產制
。乙○○於婚後之七十六年十月間向伊家人借款新台幣（下同）
八十萬元，作為自備款購買坐落台南市○區○○段四八二之五二
地號，面積一００平方公尺之建地，及其地上建物一三四九建號
，門牌為台南市○區○○路三０五巷二五弄三號二層房屋乙棟（
下稱系爭房地），並登記為其所有。兩造離婚時，乙○○有如原
判決附表（下稱附表）所示之財產及負債，兩相扣抵，尚有剩餘
財產六百六十一萬九千二百十七元，及未列入之乙○○應給付伊
之增建費用一百二十萬元。乙○○每年可支配款逾一百萬元，卻
仍須向銀行貸款超過七百萬元，足徵其若非生活奢華浪費，即係
故意隱匿財產，伊不應負擔分配乙○○之債務，且兩造間之剩餘
財產平均分配顯失公平，伊應分配較多之剩餘財產等情。爰依民
法第一千零五條、第一千零三十條之一之規定，求為命乙○○給
付六百四十萬元及自起訴狀繕本送達翌日起加計年息百分之五之
利息之判決｛第一審判命乙○○給付三百三十萬九千六百零九元
本息，而駁回甲○○其餘之訴，甲○○僅就其敗訴中之三百萬元
本息提起上訴，其餘九萬零三百九十一元本息未據聲明不服，已
告敗訴確定；原審則將第一審命乙○○給付超過三百十七萬零六
百零九元本息部分予以廢棄，改判駁回甲○○關於該部分之訴，
及駁回其上訴，並駁回乙○○之其餘上訴；甲○○僅就其敗訴中
之一百六十萬元本息部分提起上訴，其餘敗訴部分已告確定｝。
上訴人乙○○則以：對造上訴人甲○○於八十六年三月兩造協議
離婚時，即深知兩造剩餘財產之情形，則其遲至九十年十月始提
起本件訴訟，已超過當時施行之民法第一千零三十條之一第三項
規定之二年消滅時效期間。又民法第一千零三十條之一之立法意
旨，原在基於男女平等原則下，肯定夫在外努力工作與妻經營家
庭事務與養育子女的共同貢獻，但甲○○離婚前幾年，沉迷於宗
教事務，其早期之家庭貢獻已被晚期沉迷宗教事務與外務透支完
，已無請求分配剩餘財產之權利。且其提起本件訴訟時，民法第
一千零三十條之四第一項規定，尚未增訂施行，則計算系爭房地
之剩餘財產價值，應以起訴時之價值即四百四十六萬四千三百元
為基準。又伊尚負中國國際商業銀行台南分行（下稱中國商銀）
債務一百六十萬元及第一商業銀行台南分行（下稱第一商銀）債
務二十萬元。縱令伊有剩餘財產，兩造已於離婚協議書第三條有
所約定，甲○○僅能依離婚協議書之約定請求，不得依民法第一
千零三十條之一之規定請求。再兩造自婚後之家庭生活費用、小
孩教育費用等一切開銷，均由伊負擔，甲○○未曾出外工作賺錢
，兩造婚後財產全係伊所賺，伊亦無浪費或隱匿財產情事，至於
銀行貸款，亦在合理範圍內，甲○○主張平均分配剩餘財產顯失
公平云云，實無理由等語，資為抗辯。
原審斟酌全辯論意旨及調查證據之結果，以：兩造於六十八年間
結婚，雙方並未以契約約定夫妻財產制，嗣於八十六年三月四日
協議離婚。而上訴人乙○○於兩造協議離婚時之財產狀況，有系
爭房地、銀行存款計二百六十萬八千三百三十五元、股票證券計
一百八十九萬九千二百八十五元（詳如附表銀行存款及股票證券
部分）；另有銀行貸款計六百六十九萬八千四百零三元（詳如附
表銀行貸款部分），為兩造所不爭執。兩造復未改用分別財產制
，依修正（即九十一年六月二十六日修正公布）前民法第一千零
五條規定，即應以法定財產制為其夫妻財產制，而修正後民法親
屬編施行法第六條之二既非得溯及既往之規定，依同施行法第一
條規定，本件原則上即不適用修正後之法定財產制新制，仍應適
用七十四年六月三日公布而於同年月五日生效施行（下稱修正前
）之法定財產制。而修正前民法第一千零三十條之一規定之立法
理由，明白揭示在保障婚姻關係中男女之平等，是凡夫妻雙方，
對於聯合財產之增加有所貢獻者，不問何者對外發展事業、何者
操持家務，均有請求分配剩餘財產之權利。查上訴人甲○○於兩
造約十八年之婚姻期間，至少於早期對家庭有相當貢獻，已為乙
○○所自認，縱甲○○於婚姻後期對家庭投入之程度有降低之情
事，亦難認其對聯合財產之增加並無協力，故乙○○抗辯甲○○
已無請求分配剩餘財產之權利，應無可採。又修正前民法第一千
零五十八條與第一千零三十條之一規定，立法體系上分別屬於親
屬編中離婚及夫妻財產制二節，無所謂「普通法與特別法」之排
除適用關係，且修正前民法一千零五十八條為固有財產取回權之
規定，與剩餘財產分配請求權之規定迥異，乙○○辯稱本件無民
法第一千零三十條之一適用云云，顯係對於該二條文之誤解，委
無可取。查乙○○於第一審對於個人資產狀況，先則稱僅有系爭
房屋，而該建物已供作擔保向合作金庫、公教住宅貸款、火災重
建貸款借貸共五百五十萬元，後經第一審依甲○○之聲請向財政
部財稅中心調閱兩造財產歸戶資料後，則稱除前開房地外，另有
一輛機車、一些股票等資產，卻仍不厭其詳地說明負債狀況以及
家計開銷之龐大，並反覆抗辯並無剩餘財產；而甲○○起訴時，
明白表示「因乙○○之剩餘財產目前尚未確定，宥於財力暫先請
求一百萬元」，對於乙○○所有資產，亦僅提及前揭房地，嗣經
第一審函查資料陸續回覆後，始能具體說明乙○○財產狀態，則
甲○○主張不明瞭乙○○有無剩餘財產，應可採信。按修正前民
法第一千零三十條之一第三項規定之二年短期時效期間，乃自請
求權人知有剩餘財產之差額時起算。所謂知有剩餘財產之差額之
【知】，係指明知而言，如當事人就知之時間有所爭執，應由被
請求分配剩餘財產差額之人就分配請求權人知悉在前，已罹於時
效之事實，負舉證責任（最高法院七十二年台上字第一四二八號
判例意旨參照）。乙○○原均否認其有剩餘財產，更無法舉證證
明甲○○早已明知有剩餘財產之差額，且甲○○亦無自八十六年
三月四日聯合財產關係消滅起，逾五年之情事（九十年九月二十
六日起訴），則乙○○抗辯甲○○剩餘財產差額分配請求權已罹
時效云云，顯無足取。又聯合財產關係消滅時，夫或妻於婚姻關
係存續中所取得而現存之原有財產，扣除婚姻關係存續中所負債
務後，如有剩餘，其雙方剩餘財產之差額，應平均分配。但因繼
承或其他無償取得之財產，不在此限。修正前民法第一千零三十
條之一第一項定有明文。倘於新法修正施行前，夫妻因離婚而請
求分配剩餘財產者，其結婚後取得而現存之原有財產之價值，應
以聯合財產關係消滅時為準；如當事人依民事訴訟法第五百七十
二條第三項規定，於離婚訴訟合併提起分配剩餘財產之訴或被告
提起分配剩餘財產之反訴時，舊法雖未如新法第一千零三十條之
四第一項但書明定以起訴時為準；惟剩餘財產分配制度，在於夫
妻於婚姻關係存續中，其財產之增加，係夫妻共同努力、貢獻之
結果，故賦予夫妻因協力所得剩餘財產平均分配之權利。但夫妻
一旦提起離婚之訴，其婚姻基礎既已動搖，自難期待一方對於他
方財產之增加再事協力、貢獻，是夫妻於離婚訴訟合併或以反訴
請求分配剩餘財產時，其財產範圍及其價值之計算，以提起離婚
訴訟時為準，實乃法理，於新法修正前，自應依此基準計算。惟
本件係兩造（協議）離婚之後，再另訴請求分配剩餘財產之差額
，而非於離婚訴訟合併或提起反訴請求，系爭房地之價額自當以
聯合財產關係消滅時即兩造（協議）離婚之時為準，乙○○抗辯
應以起訴時之價值為準，要無可採。乙○○於離婚時有銀行貸款
計六百六十九萬八千四百零三元（詳如附表銀行貸款部分），為
兩造所不爭，乙○○雖抗辯另有中國商銀一百萬元、六十萬元及
第一商銀二十萬元債務漏未列入云云，然該一百萬元之借款時間
在八十八年間，顯在兩造離婚之後，自非婚姻關係存續中所負之
債務，自不能列入扣除。而另筆六十萬元之借款時間雖係八十五
年間，但至兩造離婚時僅餘九萬六千七百四十八元未清償，而該
筆金額已如附表債務欄所示；至第一商銀二十萬元債務部分，則
未舉證以實其說，是其上開抗辯，實無足採。另乙○○六筆銀行
貸款中，向合作金庫西門分行、成功分行借貸之一百八十萬元、
三百萬元，乃先後於八十二年十二月間所辦理之公教貸款、土地
貸款，乙○○且已明白交代該二筆貸款用途，應無所謂「去向不
明」之情事；而其向中國商銀所貸六十萬元，則早於八十五年五
月七日即辦理，迄八十六年三月四日兩造離婚時，更僅餘本金九
萬六千七百四十八元，亦不能據此認為乙○○有故意擴張負債之
情形；至另三筆上海商業儲蓄銀行、萬泰商業銀行台南分行、中
國信託商業銀行之貸款，其貸款日期雖均集中於八十六年一月、
二月間，與兩造離婚之日期接近，然乙○○對此已提出係舉新債
還舊債，甲○○雖質疑借款目的，惟既未能具體說明該三筆貸款
確非必要，尚不能單以甲○○「合理懷疑」即排除該三筆貸款。
則乙○○於離婚時之銀行存款、土地、房屋、股票證券等資產，
總值為一千三百零三萬九千六百二十元，扣除六筆銀行貸款六百
六十九萬八千四百零三元之負債，尚有剩餘財產六百三十四萬一
千二百十七元。又乙○○現雖為國立成功大學（下稱成大）之副
教授，但其自七十二年八月進入成大任職，由助教、講師至八十
年八月擔任副教授，年薪由二十餘萬元、五十一萬餘元逐漸增加
，以薪資為主要收入；甲○○則為家庭主婦，其雖主張曾外出幫
傭打雜以貼補家用，但兩造復育有四名子女（兩造離婚後均由乙
○○監護扶養），兩造十八年之婚姻生活，食衣住行、教育子女
、奉養父母、房屋貸款之利息支出等各種花費，已難算計，乙○
○雖有上開貸款，但仍有近二百萬元之股票投資及二百六十萬元
之存款，復有值八百餘萬元之系爭房地，尚不能以乙○○有上開
貸款，即認其生活浪費，平均分配剩餘財產顯失公平。至兩造雖
於離婚協議書第三條約定：「甲○○所謂一百二十萬元的建築費
，乙○○同意在出售位於台南市○○路三０五巷二五弄三號的土
地及房屋所有權時，一併支付。」但核該條款，該一百二十萬元
係附隨離婚協議時乙○○同意給付甲○○之款項，尚非剩餘財產
分配之和解；乙○○抗辯甲○○僅能依該協議書之約定請求云云
，尚非可採。則甲○○請求乙○○給付剩餘財產差額之二分之一
即三百十七萬零六百零九元（元以下四捨五入），及自起訴狀繕
本送達翌日（即九十年十月十三日）起算年息百分之五之遲延利
息，洵屬正當，應予准許；逾此部分之請求，尚非正當，應予駁
回等詞，為其心證之所由得，並說明兩造其他主張及聲明證據為
不足取，暨無調查必要之理由，因而將第一審命乙○○給付超過
三百十七萬零六百零九元本息部分予以廢棄，改判駁回甲○○該
部分之訴及駁回其上訴，並駁回乙○○之其餘上訴。經核於法洵
無違誤。兩造上訴論旨，猶執陳詞，並以原審取捨證據、認定事
實及適用法律之職權行使，暨其他與判決基礎無涉之理由，各自
指摘原判決於其不利部分為不當，求予廢棄，均不能認為有理由
。
據上論結，本件兩造上訴均無理由。依民事訴訟法第四百八十一
條、第四百四十九條第一項、第七十八條，判決如主文。
中    華    民    國  九十五  年    九    月  二十八  日
                      最高法院民事第八庭
                          審判長法官  朱  建  男
                                法官  顏  南  全
                                法官  許  澍  林
                                法官  鄭  傑  夫
                                法官  蘇  清  恭
      本件正本證明與原本無異
                                      書  記  官
中    華    民    國  九十五  年    十    月   十六   日
                                                      j


司法院資訊處製作；財團法人民間司法改革基金會備份。
